最高法院民事判決　　　　　　　　　　　　　　　　八十七年度台上字第一○一號
　　上　訴　人　張錦松
　　被 上訴 人　蔡宗昌
　　訴訟代理人　周耀門律師
　　　　　　　　王伊忱律師
　　　　　　　　王恒正律師
右當事人間租佃爭議事件，上訴人對於中華民國八十六年五月十九日台灣高等法院高
雄分院第二審判決（八十六年度重上字第二九號），提起上訴，本院判決如左：
    主  文
上訴駁回。
第三審訴訟費用由上訴人負擔。
    理  由
本件被上訴人主張：上訴人前向伊承租坐落高雄市○○區○○段四小段一八○、一八
四號土地二筆，面積分別為○‧一六七一公頃及○‧八八一六公頃從事耕作。惟系爭
耕地業於民國八十四年十月二十五日經政府編定為「住宅區」、「商業區」，已變更
為非耕地使用，伊已依耕地三七五減租條例第十七條第一項第五款規定，通知上訴人
終止租約交還土地。詎上訴人竟拒絕交還，經聲請高雄市鼓山區公所耕地租佃委員會
、高雄市政府耕地租佃委員會調解、調處，均未獲成立等情，求為(一)確認兩造間就前
開二筆系爭耕地之租賃關係不存在；(二)命上訴人將系爭耕地全部交還與伊之判決。
上訴人則以：系爭耕地業經公告為區段徵收之範圍，無耕地三七五減租條例第十七條
第一項第五款規定之適用；又依同條例第十八條規定，耕地租約之終止，應於收成季
節後，次期作業開始前為之。被上訴人未依該規定為系爭耕地租約之終止，亦無理由
。且系爭耕地已經公告禁建，被上訴人自不得請求收回或終止租約。政府辦理土地區
段徵收，嗣後土地上地上物由政府統籌補償，在未予補償前，佃農之耕作權應仍繼續
存在。又交還土地與給付補償費應含有同時對待給付之涵義，法院應就交還土地及給
付補償金二者併為裁判等語，資為抗辯。
原審斟酌全辯論意旨及調查證據之結果，以：被上訴人主張兩造訂有耕地租約之系爭
耕地二筆，均已變更為非農業區，被上訴人已於八十四年十一月二十三日以存證信函
向上訴人為終止耕地租約之意思表示，上訴人於同年月二十四日收受等情，為上訴人
所不爭執，且有被上訴人提出之高雄市鼓山區鼓字第八號耕地租約、系爭土地使用分
區證明書、高雄市政府八十四年十一月六日八十四高市府工都字第三七三四一號函、
郵局存證信函及掛號回執聯附卷可稽，堪信為真實。系爭土地之耕地租約，被上訴人
既已依耕地三七五減租條例第十七條第一項第五款規定終止，則其請求上訴人交還土
地，自無不合。至於高雄市政府依平均地權條例辦理系爭土地之徵收事宜，與被上訴
人依耕地三七五減租條例之規定終止租約收回土地，並無扞格之處，且不影響被上訴
人終止系爭耕地租約之效力。次查上訴人於承租之系爭土地上，種植椰子樹之事實，
有勘驗筆錄可按，並為上訴人所自認。椰子樹係屬多年生，多次收益之作物，非如稻
榖、蕃薯等一經收穫，即須重新種植始可收益。耕地三七五減租條例第十八條規定「
耕地租約之終止，應於收益季節後次期作業開始前為之」之意旨，係指當年之果實收
穫後，至次年再收穫前之空檔期間，始得終止租約。查椰子之收成季節為每年四、五
月至八、九月間，被上訴人係於八十四年十一月二十三日，主張系爭土地已變更為非
農業區，而以存證信函向上訴人為終止耕地租約之意思表示，核屬上訴人種植之椰子
樹「收益季節後次期作業前」，於法尚無不合。上訴人抗辯被上訴人終止租約違反耕
地三七五減租條例第十八條之規定云云，並無可採。末按所謂同時履行之抗辯，乃係
基於雙務契約而發生，倘雙方之債務非本於同一之雙務契約而發生，縱令雙方在事實
上有密切之關係，或雙方之債務雖因同一之雙務契約而發生，然其一方之給付，與他
方之給付，並非立於互為對待給付之關係者，均不能發生同時履行之抗辯。被上訴人
固應依耕地三七五減租條例第十七條第二項規定給予上訴人補償，但此項給付與上訴
人返還系爭土地之給付，並非立於互為對待給付之關係，不發生同時履行抗辯之問題
。上訴人抗辯，因被上訴人尚未給付伊補償費，伊自得拒絕交還系爭土地云云，亦非
有據。且查上訴人前於租佃爭議調解、調處時，係因要求被上訴人依平均地權條例給
付補償金被拒，乃拒絕交還系爭土地，致調解、調處不成立等情，有上開調解、調處
筆錄附卷可按，上訴人再執以為同時履行抗辯，仍無可取。上訴人既爭執其就系爭耕
地之租賃契約仍然存在，被上訴人因而訴請確認租佃關係不存在，並請求上訴人交還
系爭耕地，即屬正當，應予准許，為其心證所由得。復說明對上訴人其他主張之取捨
意見，爰維持第一審所為上訴人敗訴判決，駁回其上訴，經核於法洵無違誤。至於被
上訴人究應給付上訴人如何之補償金，上訴人自可另外請求給付，尚非本件所得審究
。上訴論旨，仍執陳詞指摘原審取捨證據、認定事實之職權行使為不當，聲明廢棄原
判決，難認有理由。
據上論結，本件上訴為無理由。依民事訴訟法第四百八十一條、第四百四十九條第一
項、第七十八條，判決如主文。
中      華      民      國    八十七    年     一       月     十六     日
                              最高法院民事第五庭
                                  審判長法官  吳  啟  賓
                                        法官  洪  根  樹
                                        法官  謝  正  勝
                                        法官  劉  福  來
                                        法官  黃  熙  嫣
      右正本證明與原本無異
                                              書  記  官
中      華      民      國    八十七    年     二       月     四       日
